【裁判字號】    98,上訴,3858
【裁判日期】    981223
【裁判案由】    台灣地區與大陸地區人民關係條例等
【裁判全文】
臺灣高等法院刑事判決                98年度上訴字第3858號
上  訴  人
即  被  告  甲○○
上列上訴人因違反臺灣地區與大陸地區人民關係條例等案件，不
服臺灣宜蘭地方法院98年度訴字第302號，中華民國98年8月7 日
第一審判決（起訴案號：臺灣宜蘭地方法院檢察署98年度偵字第
1669號），提起上訴，本院判決如下：
    主  文
上訴駁回。
    事  實
一、甲○○曾於民國97年間因妨害風化案件，經臺灣桃園地方法
    院以97年度桃簡字第3743號判決判處有期徒刑四月，嗣於臺
    灣桃園地方法院以98年度簡上字第133 號案審理時經撤回上
    訴確定；又於98年間因妨害風化案件，經臺灣板橋地方法院
    以98年度簡字第1442號判決判處有期徒刑四月，嗣於臺灣板
    橋地方法院以98年度簡上字第442 號案審理時經撤回上訴確
    定；嗣甲○○所犯上揭二案經臺灣板橋地方法院以98年度聲
    字第2431號裁定應執行有期徒刑六月確定，於98年7 月31日
    易科罰金執行完畢（於本案未構成累犯）。甲○○明知大陸
    地區人民非經主管機關許可，不得進入臺灣地區，且其與大
    陸地區人民鄭清雲（所涉使公務登載不實犯行，業經原審判
    處有期徒刑六月，如易科罰金，以新臺幣一千元折算一日，
    減為有期徒刑三月，如易科罰金，以新臺幣一千元折算一日
    ，緩刑四年確定）彼此間均無結婚之真意，為達成使鄭清雲
    入境臺灣工作賺錢之目的，甲○○竟基於使大陸地區人民非
    法進入臺灣地區之犯意，於95年11月5日從桃園中正機場出
    境至大陸地區福建省寧德市後，隨即於95年11月13日與鄭清
    雲在福建省寧德市辦理虛偽之結婚，藉以取得福建省寧德市
    所核發之閩寧民結字第0601278 號結婚證書及該市公證處所
    核發之（2006）寧證字第2266號結婚公證書。甲○○於取得
    前揭證書後，便於95年11月14日由桃園中正機場返回臺灣，
    並於95年12月15日持業經財團法人海峽交流基金會驗證之大
    陸地區結婚公證書等文件，前往內政部警政署入出境管理局
    （下稱境管局，現已改制為內政部入出國及移民署），填具
    大陸地區人民入出臺灣地區申請書等資料，以配偶來台團聚
    之不實理由，向境管局申請鄭清雲進入臺灣地區，經承辦公
    務員為實質審查後，誤為核准而發給鄭清雲中華民國大陸地
    區人民逐次加簽入出境證。鄭清雲隨即持上開中華民國大陸
    地區人民逐次加簽入出境證，於96年4 月15日自桃園中正機
    場進入臺灣地區，甲○○即以此方式使大陸地區人民非法進
    入臺灣地區。又甲○○於鄭清雲進入臺灣地區後，復與鄭清
    雲共同基於使公務員登載不實之犯意聯絡，於96年4 月16日
    持上開業經財團法人海峽交流基金會驗證之大陸地區結婚證
    明書等文件，前往雲林縣莿桐鄉戶政事務所，填具結婚登記
    申請書，申請辦理結婚之戶籍登記，致使不知情之戶政事務
    所承辦人員於形式審查後，即將甲○○與鄭清雲結婚之不實
    事項，登載於其職務上所掌管之戶籍登記簿、戶籍謄本等公
    文書上，足以生損害於雲林縣莿桐鄉戶政事務所對戶籍資料
    及人民身分關係管理之正確性。嗣警方於98年1月24日查獲
    鄭清雲涉嫌非法在台工作後，始循線查悉上情。
二、案經內政部入出國及移民署專勤事務第一大隊臺北縣專勤隊
    報請臺灣板橋地方法院檢察署檢察官呈請臺灣高等法院檢察
    署檢察長令轉臺灣宜蘭地方法院檢察署檢察官偵查後聲請簡
    易判決處刑，原審認不宜以簡易判決處刑，改適用通常訴訟
    程序審理。
    理  由
甲、程序方面：
    按被告以外之人於審判外之言詞或書面陳述，除法律有規定
    者外，不得作為證據，刑事訴訟法第159 條第1 項定有明文
    。又被告以外之人於審判外之陳述，雖不符同法第159 條之
    1 至第159 條之4 之規定，但經當事人於審判程序同意作為
    證據，法院審酌該言詞陳述或書面陳述作成時之情況，認為
    適當者，亦得為證據；當事人、代理人或辯護人於法院調查
    證據時，知有第159 條第1 項不得為證據之情形，而未於言
    詞辯論終結前聲明異議者，視為有前項之同意，刑事訴訟法
    第159條之5亦有明文。經查，本件判決所援引共同被告鄭清
    雲於警詢、偵查時之陳述，雖屬被告以外之人於審判外之陳
    述，而為傳聞證據，惟被告於本院準備程序中並未爭執該等
    陳述之證據能力，且迄至言詞辯論終結前亦未再聲明異議，
    本院審酌上開證據資料製作時之情況，尚查無違法不當及證
    明力明顯過低之瑕疵，亦認為以之作為證據應屬適當，故揆
    諸前開法律規定與說明，爰逕依刑事訴訟法第159條之5規定
    ，認前揭證據資料有證據能力。
乙、實體方面：
一、上揭事實，業據被告甲○○於警詢、原審及本院審理時坦承
    不諱，核與共同被告鄭清雲於警詢、偵查時所供證相符，復
    有結婚登記申請書、中華民國大陸地區人民逐次加簽入出境
    證、大陸地區人民入出臺灣地區申請書、鄭清雲大陸地區身
    分證、大陸地區人民進入臺灣地區保證書、臺灣地區人民申
    請大陸地區配偶來台團聚資料表、財團法人海峽交流基金會
    （95）核字第075723號證明書、福建省寧德市公證處（2006
    ）寧證字第2266號結婚公證書、福建省寧德市閩寧民結字第
    0601278號結婚證書各1份及旅客入出境紀錄表2 份在卷可稽
    ，被告甲○○上開自白核與事實相符。本件事證已臻明確，
    被告甲○○犯行洵堪認定，應予依法論處。
二、核被告甲○○所為，係犯臺灣地區與大陸地區人民關係條例
    第79條第1 項之使大陸地區人民非法進入臺灣地區罪，及刑
    法第214 條之使公務員登載不實罪。被告甲○○與鄭清雲間
    就使公務員登載不實之行為，有犯意聯絡及行為分擔，應論
    以共同正犯。又被告甲○○所犯使大陸地區人民非法進入臺
    灣地區罪、使公務員登載不實罪二罪間，犯意各別，行為互
    殊，應予分論併罰。被告上訴意旨謂其所犯上開二罪具有想
    像競合犯或吸收犯關係，應從一重處斷云云，惟查：(一)按刑
    法第55條業經修正，於94年2月2日經總統公布，並自95年7
    月1 日起施行，刑法第55條後段有關「犯一罪而其方法或結
    果之行為犯他罪名」之牽連犯規定，經修正刪除，即修正後
    之刑法已無牽連犯得論以裁判上一罪之情形，參照該修正條
    文之立法理由，即修正條文說明謂「至牽連犯廢除後，對於
    目前實務上以牽連犯予以處理之案例，在適用上，則得視其
    具體情形，分別論以想像競合犯或數罪併罰」等語，再參酌
    先進法治國家德國、日本之立法例，德國因無牽連犯規定，
    故學界及實務對想像競合犯之行為單數認定較為寬鬆，德國
    通說認為在第一個構成要件行為實行既遂後，行為終了之前
    ，復實現其他犯罪構成要件，仍可成立想像競合犯，日本刑
    法則因同時有想像競合犯及牽連犯之明文，就想像競合犯之
    一行為概念較為嚴格，該國通說認為分別構成犯罪行為雖似
    有二個以上，但此二以上之行為發生「重合」時，該「重合
    」部分即屬一個行為，惟仍以依社會觀念認為實行之著手階
    段屬於同一為必要，是以德、日通說對於想像競合犯之概念
    界定有所差異，惟基於本國此次刪除牽連犯之修法目的，係
    因牽連犯之存在不無擴大既判力範圍，而有鼓勵犯罪之嫌（
    參照該條修正條文說明之內容），則牽連犯之規定刪除後，
    自不宜再擴張屬裁判上一罪之想像競合犯概念，日本通說所
    採較為嚴格之想像競合犯概念，堪值本國修正刑法條文施行
    後參酌，從而，依目的解釋及比較法解釋，凡基於一個犯罪
    決意，實行數個犯罪構成要件之行為，惟該數個構成要件行
    為所實行之著手階段同一者，即可評價為一個犯罪行為而論
    以想像競合犯（同此見解者，參張淳淙，「從刑法修正論行
    為之罪數」，刊載於司法周刊1286期司法文選別冊）。本件
    被告甲○○於95年11月13日與鄭清雲在福建省寧德市辦理虛
    偽之結婚，藉以取得福建省寧德市所核發之結婚公證書，並
    於95年12月15日持業經財團法人海峽交流基金會驗證之大陸
    地區結婚公證書等文件，前往境管局填具大陸地區人民入出
    臺灣地區申請書等資料，以配偶來台團聚之不實理由，向境
    管局申請鄭清雲進入臺灣地區，經承辦公務員誤為核准而發
    給鄭清雲中華民國大陸地區人民逐次加簽入出境證。鄭清雲
    隨即持上開中華民國大陸地區人民逐次加簽入出境證，於96
    年4 月15日自桃園中正機場進入臺灣地區，被告甲○○即以
    此方式使大陸地區人民非法進入臺灣地區。被告甲○○再與
    鄭清雲共同於96年4 月16日持上開業經財團法人海峽交流基
    金會驗證之大陸地區結婚證明書等文件，前往雲林縣莿桐鄉
    戶政事務所，申請辦理結婚之戶籍登記，致使公務員登載於
    其職務上所掌管之戶籍登記簿、戶籍謄本等公文書上，業如
    前述認定，則被告甲○○所犯使大陸地區人民非法進入臺灣
    地區行為，顯係於96年4月15日完成，其復於96年4月16日為
    使公務員登載不實行為，所犯使大陸地區人民非法進入臺灣
    地區行為與使公務員登載不實行為，著手階段顯非同一，揆
    諸上開說明，尚非可評價為想像競合犯。(二)復按刑法上所謂
    犯罪行為之「吸收關係」，係指某罪之構成要件並不必然包
    含於另一罪構成要件之中，但屬於另一罪構成要件通常且典
    型的伴隨現象，且某罪之不法及罪責內涵已經可以包括在另
    一罪者，某罪即被另一罪所吸收，例如數犯罪行為之間具有
    高度行為、低度行為，或重行為、輕行為之關係，或某種犯
    罪行為為他罪之階段行為（或部分行為），或某種犯罪行為
    之性質或結果當然包含有他罪之成分在內等情形，吸收關係
    之數行為間雖具有高低度等關係存在，但本質上仍屬於單純
    或實質一罪，因此，在處斷時僅論以較重或較高度行為之罪
    名，而其較輕或較低度行為之罪名已包含於較重或較高度行
    為之罪名內論擬，不另行單獨論罪（參照最高法院95年台上
    字第5432號判決）。觀諸本件被告甲○○所犯使大陸地區人
    民非法進入臺灣地區罪之構成要件，並未包含使公務員登載
    不實罪之構成要件，且從兩罪之構成要件為抽象觀察，兩罪
    之構成要件行為並無通常且典型之伴隨現象，被告甲○○所
    犯上開二罪，充其量僅能認於本案之個案具有方法與結果或
    原因與目的之關係，究難認具有刑法上犯罪行為之吸收關係
    ，被告甲○○所執其所犯上開二罪具有吸收犯關係云云，亦
    屬無據。
三、原審以被告甲○○罪證明確，適用臺灣地區與大陸地區人民
    關係條例第79條第1項，刑法第11條前段、第28條、第214條
    、第51條第5款，刑法施行法第1 條之1，中華民國九十六年
    罪犯減刑條例第2條第1項第3款、第7條，審酌被告甲○○之
    素行、智識程度、犯罪動機、目的、手段，被告甲○○以形
    式上合法之假結婚方式，使大陸地區人民非法進入臺灣地區
    ，並與被告鄭清雲共同使公務員登載不實，所為對於我國戶
    政管理及政府對於大陸地區人民進入臺灣地區管制所造成之
    傷害非輕，被告甲○○犯後已坦承犯行，態度尚佳等一切情
    狀，就其所犯使大陸地區人民非法進入臺灣地區罪、使公務
    員登載不實罪，分別量處有期徒刑一年二月、六月，且均依
    中華民國九十六年罪犯減刑條例第2條第1項第3款規定，分
    別減刑為有期徒刑七月、三月，並合併定其二罪之應執行刑
    為有期徒刑九月，經核認事用法均無違誤，量刑亦屬妥適，
    被告甲○○以其所犯上開二罪具有想像競合犯或吸收犯關係
    而應從一重處斷為由，提起上訴指摘原審判決不當，並無理
    由，應予駁回。
據上論斷，應依刑事訴訟法第368條，判決如主文。
本案經檢察官黃朝貴到庭執行職務
中    華    民    國    98    年    12    月    23    日
                  刑事第二十三庭審判長法  官  許宗和
                                      法  官  沈君玲
                                      法  官  林海祥
以上正本證明與原本無異。
如不服本判決，應於收受送達後10日內向本院提出上訴書狀，其
未敘述上訴之理由者並得於提起上訴後10日內向本院補提理由書
（均須按他造當事人之人數附繕本）「切勿逕送上級法院」。
                                      書記官  林淑貞
中    華    民    國    98    年    12    月    23    日
附錄本案論罪科刑法條：
臺灣地區與大陸地區人民關係條例第79條第（罰則）
違反第15條第1款規定者，處1年以上7年以下有期徒刑，得併科
新臺幣1百萬元以下罰金。
意圖營利而犯前項之罪者，處3年以上10年以下有期徒刑，得併
科新臺幣5百萬元以下罰金。
前二項之首謀者，處5年以上有期徒刑，得併科新臺幣1千萬元以
下罰金。
前三項之未遂犯罰之。
中華民國船舶、航空器或其他運輸工具所有人、營運人或船長、
機長、其他運輸工具駕駛人違反第15條第1款規定者，主管機關
得處該中華民國船舶、航空器或其他運輸工具一定期間之停航，
或廢止其有關證照，並得停止或廢止該船長、機長或駕駛人之職
業證照或資格。
中華民國船舶、航空器或其他運輸工具所有人，有第1項至第4項
之行為或因其故意、重大過失致使第三人以其船舶、航空器或其
他運輸工具從事第1項至第4項之行為，且該行為係以運送大陸地
區人民非法進入臺灣地區為主要目的者，主管機關得沒入該船舶
、航空器或其他運輸工具。所有人明知該船舶、航空器或其他運
輸工具得沒入，為規避沒入之裁處而取得所有權者，亦同。
前項情形，如該船舶、航空器或其他運輸工具無相關主管機關得
予沒入時，得由查獲機關沒入之。
中華民國刑法第214條（使公務員登載不實罪）
明知為不實之事項，而使公務員登載於職務上所掌之公文書，足
以生損害於公眾或他人者，處3年以下有期徒刑、拘役或5百元以
下罰金。


司法院資訊處製作；財團法人民間司法改革基金會備份。
